臺灣新北地方法院民事判決
110年度簡上字第292號
上  訴  人  林育謙  





訴訟代理人  林明正律師
複  代理人  蔡金峰律師
            曹尚仁律師
被  上訴人  翁育橙（即翁慶富之承受訴訟人）

            翁振恩（即翁慶富之承受訴訟人）


            翁偉哲（即翁慶富之承受訴訟人）

            翁偉豪（即翁慶富之承受訴訟人）

上四人共同
訴訟代理人  王嘉斌律師
上列當事人間請求侵權行為損害賠償事件，上訴人對於民國110
年5月19日本院板橋簡易庭109年度板簡字第3223號第一審判決提
起上訴，本院於111年7月19日言詞辯論終結，判決如下：
    主      文
一、原判決第一項關於命上訴人給付被上訴人逾新臺幣861,467
    元及自民國110年4月8日起至清償日止，按年息百分之五計
    算之利息，及該部分假執行、免為假執行之宣告，暨訴訟費
    用之裁判均廢棄。
二、上開廢棄部分，被上訴人在第一審簡易之訴駁回。
三、其餘上訴駁回。
四、前開廢棄部分第一審訴訟費用由被上訴人負擔；第二審訴訟
    費用由被上訴人負擔十分之一，其餘由上訴人負擔。
    事實及理由
壹、程序事項：
　　按當事人死亡者，訴訟程序在有繼承人、遺產管理人或其他
    依法令應續行訴訟之人承受其訴訟以前當然停止；民事訴訟
    法第168條至第172條及前條所定之承受訴訟人，於得為承受
    時，應即為承受之聲明；他造當事人，亦得聲明承受訴訟  
    ；聲明承受訴訟，應提出書狀於受訴法院，由法院送達於他
    造，民事訴訟法第168條、第175條、第176條分別定有明文
    。本件被上訴人翁慶富於本院上訴審繫屬中即民國111年5月
    25日死亡，業據其繼承人翁育橙、翁振恩、翁偉哲、翁偉豪
    於111年6月22日具狀聲明承受訴訟，並有除戶謄本、繼承系
    統表、繼承人戶籍謄本在卷可憑（見本院卷第215頁至第225
    頁、第243頁），且上開聲明承受訴訟狀亦已送達上訴人（
    見本院卷第239頁），依前開規定，被上訴人聲明承受訴訟
    ，自應予准許。
貳、實體事項：
一、被上訴人主張：
　㈠上訴人與翁慶富於106年7月23日簽訂房屋租賃契約（下稱系
    爭租約），雙方約定由翁慶富將名下所有門牌號碼新北市○○
    區○○街000巷0號1樓之房屋(下稱系爭房屋)出租予上訴人使
    用，上訴人則按月於每月23日前給付租金予翁慶富，每月租
    金為新臺幣（下同）28,000元，租期自106年7月23日起至10
    9年7月23日止，合先敘明。而上訴人僅有給付7個月之租金
    ，除有3個月匯款外，其餘4個月係以現金給付，以此計算之
    ，上訴人自107年2月起即未再給付任何租金，又系爭租約業
    於109年7月23日終止，終止後被上訴人自得向上訴人主張每
    月相當於租金之不當得利28,000元，而翁慶富於109年10月2
    6日將系爭房屋內物品清空。是以，被上訴人自得請求上訴
    人給付自107年2月23日至109年10月22日積欠租金及相當於
    租金之不當得利共計924,000元(計算式：28,000×33月＝924,
    000)。
　㈡上訴人稱107年7月間因新北市政府水利局施作污水下水道系
    統工程，施工範圍進入系爭房屋外圍庭院，以致於施工期間
    8個月期間，上訴人無法使用系爭房屋作為種植豆芽菜生產
    之用，此期間之租金應予扣除，被上訴人不得請求云云，惟
    新北市政府水利局固然有施作污水下水道系統工程，惟實際
    上施作之地點係於系爭房屋後方之防火巷，本不在租賃範圍
    內，且豆芽菜均是種植於系爭房屋之室內，與上開工程無涉
    ，上訴人所稱顯屬臨訟所辯，不足為信。
　㈢又系爭租約屆滿前，翁慶富一直聯絡不上上訴人，故僅能於1
    09年7月初打電話與「育荳工坊」之業務經理「沈逸虹」，
    請其出面處理租約到期後，搬離置放於系爭房屋內部之設施
    即豆芽菜之生產設備、冷氣設備(下稱系爭設備)，沈逸虹要
    求翁慶富自行處理，另翁慶富曾於109年10月19日寄發存證
    信函予上訴人請求其將系爭房屋清空，該存證信函亦於109
    年10月20日經上訴人之受雇人員收受，然上訴人卻置之不理
    ，且依據系爭租約第7條第2款，經翁慶富多次通知，上訴人
    均不搬遷置放系爭房屋內之物品，翁慶富自得將該些留置物
    品視為廢棄物予以清除。
　㈣此外，上訴人提出被證9之房契附約，稱其施作房屋外鐵欄杆
    、房屋油漆共花費95,000元，並以此主張抵銷積欠之租金云
    云，然被上訴人否認被證9之形式及實質之真正，其上並無
    上訴人與翁慶富之簽名，足見上訴人與翁慶富並未簽署該房
    契附約，上訴人支出之油漆7萬元，欄杆25,000元，自屬其
    為使用系爭房屋而自行整修之費用，應由其負擔，非得向被
    上訴人請求。又系爭房屋內之系爭設備，業如前述，已視為
    廢棄物處置，上訴人不願自行搬離，即可由翁慶富代為處理
    ，故該些設備之費用，應歸責於上訴人不願自行搬離，應由
    其自行負擔遭翁慶富處置之風險，不得向被上訴人為請求。
    至於上訴人主張要以押金抵銷尚欠租金，但上訴人並未給付
    押金。從而，爰依系爭租約、民法第179條、繼承之規定，
    提起本件訴訟，請求上訴人給付被上訴人924,000元及自110
    年4月8日起至清償日止，按年息5%計算之利息等語。
二、上訴人則以：
　㈠被上訴人主張上訴人自107年2月起即未付租金云云，然上訴
    人除匯款單外上訴人給付租金方式為現金交付，因上訴人實
    無從舉證證明以現金給付被上訴人7個月租金，故關於上訴
    人是否給付107年2月至6月租金，上訴人對此攻防方法不再
    爭執。
　㈡又房契附約之翁慶富有簽名之正本在翁慶富手中，而依房契
    附約，翁慶富承諾房屋外鐵欄杆、屋子油漆委託上訴人報價
    及處理，翁慶富承諾承擔該費用，該費用為95,000元(其中
    油漆費用7萬元、欄杆費用25,000元)，上訴人主張扣抵。
　㈢本件上訴人承租系爭房屋範圍，並非限於室內房屋，尚包含
    庭院及法定空地。種植豆芽菜需要大量水源及機械設備，水
    塔放置於後方庭院，除水塔外上訴人並於後方庭院放置大型
    冷凍櫃等機械設備，而水利局施工時曾要求上訴人將水塔、
    清洗設備等設備搬離，以利其施工，施工完成後上訴人將水
    塔搬回並放置於系爭房屋後方。上訴人顯無可能在無水塔等
    機械設備情形下種植豆芽菜。又上訴人承租房屋目的在於經
    營豆芽菜工廠，上訴人無法於水利局施工期間經營豆芽菜工
    廠，上訴人無從對租賃物為使用收益。另新北市政府水利局
    來函旨稱建物後方防火巷圍牆影響污水施工，所有權人107
    年9月13日自行拆除，而水利局於107年10月27日於建物後方
    空地及由建物後門進入室內廁所銜接糞管範圍施作污水下水
    道工程完畢云云，然種植豆芽菜需要大量水源，水利局施工
    完畢後上訴人必須重新配置水塔以及清洗機具方能重新開工
    。且就上訴人印象，水利局約於107年7月請上訴人搬離水塔
    以及清洗機具，工廠無法開工時間達8個月。上訴人有8個月
    時間無法使用租賃物，故主張拒付被上訴人8個月租金。
　㈣再者，系爭租約第7條第2款固約定「乙方遷出時，如有遺留
    家具雜物不搬者，視同放棄，應由甲方處理」，然與本件情
    形不同，豆芽菜工廠設備高達上百萬元，且為上訴人之生財
    器具，非一般承租人傢具價值可比，上訴人曾多次向翁慶富
    表示屋內系爭設備待訴外人長誼公司轉介出售後即可清償積
    欠之租金，請翁慶富不得擅動，然上訴人於109年9月間邀證
    人李振山前往系爭房屋看系爭設備，系爭設備早已被翁慶富
    賣予回收廠，翁慶富心虛之下，始於109年10月19日發存證
    信函催告上訴人搬離房屋並搬遷遺留物。此外，系爭設備高
    達上百萬元，沈逸虹僅係育荳工坊之業務經理，焉有可能代
    上訴人表示翁慶富可自為處理上開設備。由上可見，翁慶富
    未經上訴人同意，亦未發函送達於上訴人，私自將系爭設備
    售予回收廠變賣，令上訴人蒙獲巨大損害，自屬侵害上訴人
    財產權，應對上訴人負民法184條第1項前段侵權行為責任，
    此部分應賠償生產設備253萬元、冷氣機兩台7萬元總計260
    萬元。上訴人主張抵銷，經抵銷後，被上訴人無餘額得請求
    。
　㈤又兩造締約時上訴人給予翁慶富56,000元保證金(即押租金)
    ，翁慶富並未歸還予上訴人，上訴人亦主張應予抵銷扣除等
    語置辯。
三、原審為被上訴人全部勝訴之判決，上訴人不服提起上訴，並
    聲明：原判決廢棄，駁回被上訴人第一審之訴。被上訴人答
    辯聲明：請求駁回上訴。
四、得心證之理由：
　　上訴人與翁慶富於106年7月23日簽訂系爭租約，並約定將翁
    慶富所有系爭房屋出租予上訴人使用，上訴人則按月於每月
    23日前給付租金予翁慶富，每月租金為28,000元，租期自10
    6年7月23日起至109年7月23日止；上訴人將系爭房屋作為生
    產豆芽菜工廠使用，且自107年2月起即未付租金；系爭租約
    屆滿後，系爭房屋仍放置系爭設備，翁慶富將上開設備出賣
    予回收廠；系爭設備為上訴人及其合夥人全體公同共有，屬
    合夥財產，有房屋租賃契約書、存證信函、房屋稅繳款書、
    回執、支票、匯款單、收據等件影本在卷可參（見原審卷第
    15頁至第19頁、第91頁至第95頁；本院卷第73頁至第87頁）
    ，且為兩造所不爭執，自堪信為真實。惟被上訴人請求租金
    及不當得利之金額，則為上訴人所否認，並以前詞置辯，是
    本件之爭點為：㈠被上訴人之請求有無理由，其得請求金額
    為何？㈡上訴人之抵銷抗辯有無理由？茲就本件爭點分述如
    下：
　㈠按承租人於租賃關係終止後，應返還租賃物。所有人對於無
    權占有其所有物者，得請求返還之；無法律上之原因而受利
    益，致他人受損害者，應返還其利益，民法第455條前段、
    第767條第1項前段、第179條前段分別定有明文。又無權占
    有他人土地，可能獲得相當於租金之利益，復為社會通常之
    觀念（最高法院61年台上字第1695號判例意旨參照）。又每
    月租金28,000元，每月23日前繳納。系爭租約第4條亦有約
    定（見原審卷第15頁）。
　⒈經查，被上訴人主張系爭房屋於109年10月26日清空，上訴人
    應給付自107年2月23日至109年10月22日，共33個月之租金
    及不當得利云云，惟證人范哲瑋於原審證稱：「（是否於10
    9年8月或10月間左右至新北市○○區○○街000巷0號1樓回收機
    器設備？）我沒看過被證4第1頁的物品。第2頁的物品我有
    見過，但這個數量這麼少，我不可能出車自己去載，應該是
    別人載來賣給我們，至於是誰我不清楚。印象中我沒有到現
    場去估價，也不是我們去拆除載運的。」「（你們收進來的
    東西會不會留存資料說何時收進來的？）會，但是這個第2
    頁的物品我們只會寫白鐵，也不會寫是誰賣給我們的，而且
    白鐵有時候一天有好幾十人拿來賣，根本無法比對。」等語
    （見原審卷第138頁至第139頁），是上揭證詞尚無從證明翁
    慶富係於109年10月26日始將系爭房屋內之物品清空。
　⒉又依證人李振山於本院證稱：「(為何會去上訴人廠房？)找
    我去是因為他(即上訴人)要收起來了，東西要返還董事長，
    找我作伴去看那些東西，跟阿伯(即翁慶富)講，因為阿伯都
    不理上訴人。我們去的時候遇到阿伯，阿伯說工具賣到環保
    廠，我和上訴人及他老婆趕快趕去那間環保廠，有看到東西
    都被壓扁了，環保廠老闆娘也說那堆壓扁的生產器具都是阿
    伯賣給她的。」「(是何時見到房東(即翁慶富)？)差不多是
    109年，被賣掉的時候大概是8 、9 月，確切的日期我不記
    得，但可以去環保廠查，因為買賣的日期有填寫。」「(廠
    房內狀況如何？)是空的。電腦、冷氣、設備都空了，都打
    掃好了。」「(廠房外房屋周圍有放什麼機具嗎？)我去看的
    時候被賣掉的時候都空掉了，沒有我們的東西。」等語（見
    本院卷第130、131、133頁），則依上開證詞，上訴人主張
    系爭設備應係109年9月間被翁慶富出賣予回收場，尚非不可
    採。
　⒊又系爭設備已於109年9月間賣予回收場，則系爭房屋應於109
    年9月間清空，故類推適用民法第124條第2項規定，知月而
    不知日者推定為該月15日，是以，本件系爭房屋推定為109
    年9月15日清空，始為適當。
　⒋次查，系爭租約已於109年7月23日因租期屆滿而消滅，而本
    件兩造約定系爭房屋每月租金為28,000元，上訴人於107年2
    月起至109年7月未繳納之租金，共計812,000元，依上開說
    明，被上訴人請求上訴人應給付積欠之租金812,000元(計算
    式：28,000×29月＝812,000元)，自屬有據。再查，本件系爭
    房屋於109年9月15日清空，則被上訴人本於不當得利之法律
    關係，請求上訴人給付自109年7月24日起至109年9月15日止
    ，按月給付相當於租金之不當得利28,000元，共計49,467元
    (計算式：28,000÷30×53天＝49,467元，元以下四捨五入)，
    亦屬有理由，應併予准許。
　⒌綜上，本件被上訴人得請求上訴人給付之金額為861,467元（
    計算式:812,000元＋49,467元＝861,467元），為有理由，應
    予准許。
　㈡上訴人雖主張應以押金抵扣租金云云，惟依證人林妍玲證稱
    ：「(簽約當天你們付了多少錢？)兩個月的押金跟1個月房
    租，共8萬4。」「是給現金」「(他(即上訴人)有跟你討論
    這個房子付租金的狀況嗎？)我們後來都是用匯款給他，1個
    月1個月的租金直接匯到郵局。第1個月我直接拿錢給房東，
    房東說不要用拿的，要匯款到他的戶頭，後來第2個月用現
    金，接下來都用匯款。」「(證人的意思是，簽約當次付了1
    個月租金、兩個月押金，第2個月又付了1個月租金，接下來
    都是用匯款的嗎？) 對。」「(都是你負責去繳房租嗎？)對
    。」「付房租的紀錄都已交給律師」、「我沒有仔細算金額
    ，但有把付款資料給律師」等語（見本院卷第157頁、第160
    頁至第162頁），而證人林妍玲與上訴人為夫妻，且其證稱
    有2個月之押金及2個月之租金係以現金支付，其餘以匯款方
    式支付租金，核與本件被上訴人主張上訴人僅有給付7個月
    之租金，其中4個月以現金給付，餘3個月匯款等節相符，則
    被上訴人稱上訴人給付106年7月23日至107年2月22日共7個
    月之租金，實已含證人林妍玲所證稱之押金在內，即被上訴
    人已將證人林妍玲證述交付之押金扣抵於租金內，故本件已
    無押金可抵銷上訴人所欠之租金，是上訴人此部分之抗辯，
    要無足踩。
　㈢上訴人復辯稱依房契附約，翁慶富承諾房屋外鐵欄杆、屋子
    油漆委託上訴人報償及處理，翁慶富承諾承擔該費用，主張
    抵銷該費用為95,000元云云，然觀諸房契附約上並無上訴人
    及翁慶富之簽名(見原審卷第99頁)，上訴人雖稱經翁慶富簽
    名的房附契約在翁慶富持有中，惟未舉證以實其說，並於證
    人沈逸虹二次未到庭後捨棄傳喚人沈逸虹（見本院卷第164
    頁），是依上訴人之舉證，尚難逕認上訴人與翁慶富間就房
    契附約達成合意，是上訴人此部分所辯尚屬無據。
　㈣上訴人又抗辯翁慶富擅自處分系爭設備，自應負損害賠償責
    任，應賠償上訴人系爭設備共260萬元，經抵銷後，被上訴
    人無餘額得請求云云，並提出生產設備合約書、建廠對帳單
    及送貨單、生產設備照片、請款單等影本為證（見原審卷第
    77頁至第89頁），惟上開證據未能證明系爭設備損害之範圍
    及金額，且上訴人亦自稱系爭設備係其與其他合夥人全體公
    同共有，屬合夥財產，並非上訴人單獨所有，依民法第831
    條準用同法第828條第3項之規定，除法律另有規定外，公同
    共有人中之一人，非得公同共有人全體之同意，不得就公同
    共有債權之全部或一部行使之，上訴人未證明其已得其他合
    夥人之同意，則上訴人自不得於本件主張系爭設備之損害賠
    償債權，亦不得與被上訴人請求之租金及不當得利債權為抵
    銷抗辯，自無可採。
　㈤上訴人再辯稱107年7月間因新北市政府水利局施作污水下水
    道系統工程，施工範圍進入系爭房屋外圍庭院，以致於施工
    期間8個月期間，上訴人無法使用系爭房屋作為種植豆芽菜
    生產之用，此期間之租金自應予以扣除，被上訴人不得請求
    云云，然依新北市政府水利局回函：「汙水下水道用戶接管
    施工範圍係以該建物地界起，向建物方向起算75公分範圍，
    一般屬於建物後方防火巷空地，此案址查有建物外部圍牆影
    響汙水施工，該圍牆經本市違章建築拆除大隊認定屬於違建
    ，於107年1月22日寄發違建認定通知單，所有權人於107年9
    月13日自行拆除該違建，該戶及相鄰建物之污水用戶接管工
    程於107年10月4日進場施工，107年10月27日施工完畢，施
    工期間對於建物住戶影響範圍僅限建物後方空地及由建物後
    門進入室內廁所銜接糞管之部分空間。」有新北市政府水利
    局110年12月10日新北水污工字第1102355441號函在卷可稽
    （見本院卷第121頁至第122頁），則本件汙水下水道工程施
    工期間為107年10月4日至107年10月27日，倘若有對住戶有
    影響亦僅限於上開期間範圍，且工程位置係位於防火巷，而
    防火巷並不在本件租賃範圍之內。上訴人雖又稱因下水道工
    程施工，其因此必須移動水塔及清洗設備等語，惟該等設備
    並非不能移動，且上訴人亦未證明其移動後即無法使用水塔
    及清洗設備等。此外，上訴人未能再舉證證明所辯107年7月
    間因新北市政府水利局施作污水下水道系統工程，施工範圍
    進入系爭房屋外圍庭院，以致於施工期間8個月期間，上訴
    人無法使用系爭房屋作為種植豆芽菜生產之用乙節為實在，
    是上訴人此部分辯解，亦無可採。
　㈥末按給付無確定期限者，債務人於債權人得請求給付時，經
    其催告而未為給付，自受催告時起，負遲延責任。其經債權
    人起訴而送達訴狀，或依督促程序送達支付命令，或為其他
    相類之行為者，與催告有同一之效力；遲延之債務，以支付
    金錢為標的者，債權人得請求依法定利率計算之遲延利息；
    應付利息之債務，其利率未經約定，亦無法律可據者，週年
    利率為5%，民法第229條第2項、第233條第1項前段及第203
    條分別定有明文。經查，被上訴人對上訴人之租金給付請求
    權係屬有定給付期限之金錢債權，而不當得利返還請求權，
    則係屬於未定給付期限之金錢債權，又本件翁慶富於原審11
    0年4月7日言詞辯論當庭變更訴之聲明，利息從110年4月8日
    起算等語（見原審卷第123頁），則被上訴人請求自110年4
    月8日起至清償日止，按年息5%計算之利息，並無不合，應
    予准許。
五、綜上所述，被上訴人依系爭租約、不當得利及繼承之法律關
    係，請求上訴人給付861,467元，及自110年4月8日起至清償
    日止，按年息5%計算之利息部分，為有理由，應予准許；逾
    此範圍之請求，則無理由，不應准許。從而，原審就超過上
    開應予准許部分為上訴人敗訴之判決，容有未洽，上訴意旨
    指摘原判決此部分不當，求予廢棄改判，為有理由，爰由本
    院廢棄改判如主文第1項至第2項所示。至於上開應准許部分
    ，原審為上訴人敗訴之判決，並無不合，上訴人仍執陳詞，
    指摘原判決此部分不當，求予廢棄改判，為無理由，應駁回
    其上訴。
六、本件事證已臻明確，兩造其餘之攻擊防禦方法、調查證據聲
    請及未經援用之證據，經本院斟酌後，認為均不足以影響本
    判決之結果，爰不一一論列，併此敘明。
七、據上論結，本件上訴為一部有理由，一部無理由，因此判決
    如主文。
中　　華　　民　　國　　111 　年　　8 　　月　　9 　　日
                  民事第七庭    審判長法  官  陳映如
　　　　　　　　　
                                      法  官  李宇銘
　　　　　　　　　　　　　　　　　　　
                                      法  官  謝宜雯
以上正本證明與原本無異。
本判決不得上訴。              　　　　　　　　　
中　　華　　民　　國　　111 　年　　8 　　月　　9 　　日
                                      書記官　劉德玉